【裁判字號】    97,上易,582
【裁判日期】    971015
【裁判案由】    塗銷移轉登記等
【裁判全文】
臺灣高等法院民事判決                 97年度上易字第582號
上  訴  人  乙○○
                        之3
            甲○○
共      同
訴訟代理人  己○○
                        之3
被上訴人    台新國際商業銀行股份有限公司
法定代理人  戊○○
訴訟代理人  丙○○
            丁○○
上列當事人間請求塗銷移轉登記等事件，上訴人對於中華民國97
年4月8日臺灣士林地方法院97年度訴字第70號第一審判決提起上
訴，本院於97年9月24日言詞辯論終結，判決如下：
    主  文
上訴駁回。
第二審訴訟費用由上訴人負擔。
    事實及理由
一、被上訴人主張：上訴人乙○○於民國96年8月16日為其夫蔡
    宗裕之保證人，向被上訴人借款新臺幣（下同）120萬元，
    惟蔡宗裕自96年9月16日起即未依約繳付本息。上訴人乙○
    ○明知上情，竟於96年11月13日與其妹即上訴人甲○○通謀
    ，將上訴人乙○○所有坐落臺北縣汐止市○○段社后頂小段
    122地號、320地號土地，應有部分各10萬分之68，及其上12
    146建號，門牌號碼為臺北縣汐止市○○街751巷13號20樓之
    3，所有權全部之房屋（下稱系爭房地），以96年11月1日之
    買賣為原因移轉所有權登記予上訴人甲○○。該買賣關係既
    屬通謀虛偽之意思表示，自屬無效，爰提本訴，確認該買賣
    關係不存在，另代位上訴人乙○○依民法第767條規定請求
    上訴人甲○○塗銷系爭房地之所有權移轉登記。原判決為被
    上訴人全部勝訴之判決，其答辯聲明：上訴駁回。
二、上訴人則以：伊等間確於96年11月1日就系爭房地訂立有買
    賣契約，買賣價金705萬7521元，伊等約定由上訴人甲○○
    承受系爭房地上設定予日盛國際商業銀行股份有限公司（下
    稱日盛銀行）之第一順位抵押權所擔保之債務約505萬7521
    元，另給付200萬元現金供上訴人乙○○清償系爭房地所設
    定之第二順位抵押權所擔保之債務，故伊等間之買賣關係並
    非通謀虛偽所為。而上訴人甲○○所匯之400萬元確為買賣
    價金之支付，至銀行貸款部分，因甲○○不符銀行要求，無
    法貸到足額款項，故伊等約定暫以「背胎」方式處理，俟甲
    ○○覓得適當保證人後再將銀行貸款一併移轉，此乃雙方默
    契，被上訴人怎可因此宣稱系爭買賣虛偽不成立等語，資為
    抗辯。其上訴聲明：(1)原判決廢棄。(2)被上訴人在第一審之
    訴駁回。
三、查上訴人乙○○之夫蔡宗裕前以乙○○為保證人，於96年8
    月16日向被上訴人借款120萬元，蔡宗裕自96年9月16日起即
    未依約繳付本息，現尚欠本金117萬9493元及利息、違約金
    未償。系爭房地原為上訴人乙○○所有，乙○○並於94年12
    月27日以系爭房地為日盛銀行設定第一順位最高限額700萬
    元之抵押權，擔保乙○○及蔡宗裕對日盛銀行所負債務，該
    抵押權迄未塗銷。另乙○○曾於96年8月8日以系爭房地為訴
    外人柯季良設定第二位順位抵押權，擔保乙○○所欠柯季良
    200萬元之債務，該抵押權於96年11月1日因清償而塗銷。又
    上訴人甲○○、乙○○為姐妹，於96年11月13日以上訴人二
    人間於96年11月1日訂立買賣契約為原因將所有權移轉登記
    予甲○○。上開各情為兩造所不爭執（見原審卷第94頁、本
    院卷第53、62頁），並有汽車貸款借據暨約定書、土地及建
    物登記謄本、異動索引、台北縣汐止地政事務所96年收件汐
    地字211360號買賣登記申請案件影本、帳戶還款明細查詢在
    卷可稽（見原審卷第8、53至62、72至91頁、本院卷第69頁
    ）。
四、被上訴人主張上訴人二人間就系爭房地買賣為通謀虛偽意思
    表示，應屬無效，爰訴請確認該買賣關係不存在，並代位上
    訴人乙○○依民法第767條規定請求上訴人甲○○塗銷系爭
    房地之所有權移轉登記等語。上訴人對系爭房地原為乙○○
    所有，業於前揭時間以買賣為原因將所有權移轉登記予甲○
    ○乙節固不爭執，惟辯稱系爭買賣並無虛偽不實云云。經查
    ：
(一)上訴人於原審稱本件係以乙○○、己○○對日盛銀行之債務
  505萬7521元，及用以塗銷第二順位抵押權之200萬元現金，合
  計705萬7521元，作為系爭買賣之總價金（見原審卷第38、114
  頁）。惟依台北縣汐止地政事務所96年收件汐地字211360號買
  賣登記申請案件所附土地及建築改良物買賣契約書記載：土地
  價金為29萬8887元、88萬3491元，合計118萬2378元（見原審
  卷第77、81頁），與上訴人所述明顯不符。且依土地登記申請
  書記載，其原因發生日期為96年11月1日（見原審卷第73頁）
  ，但上訴人迄未能提出甲○○於96年11月1日起迄今之任何付
  款證明。
(二)上訴人雖謂甲○○曾於96年10月31日匯款400萬元作為價金之
  支付，並提出存摺影本為佐（見原審卷第99頁）。惟此金額與
  上訴人前述甲○○支付200萬元現金乙節，顯不吻合。況上訴
  人於原審本陳稱該400萬元乃因甲○○除給付買賣價金外，尚
  多借200萬元予乙○○（見原審卷第64頁），嗣於本院則提出
  96年10月15日之協議書，上載：「房地總價款為新台幣柒佰壹
  拾萬元正，支付方式現金新台幣貳佰萬元正及先行承接日盛銀
  行房屋貸款，若有金額差異再行互相補貼…本次房屋買賣之價
  金係甲、乙雙方約定專款專用之部分，以釐清雙方債權債務之
  關係，及確保乙方之權益，支付總金額為新台幣肆佰萬元正，
  直接匯入蔡佑澤之帳戶（下略）。」（見本院卷第68頁）觀其
  內容，初謂買賣價金為現金200萬元加計承接貸款數額，後卻
  謂房屋買賣價金現金為400萬元，且專款專用，前後所述顯相
  矛盾，且與上訴人於原審所辯差額200萬元為借款乙情，亦相
  齟齲，足證系爭買賣乃通謀虛偽意思表示。
(三)再者，系爭房地早於96年11月13日即將所有權移轉登記予甲○
  ○，然日盛銀行於94年12月27日所設定之700萬元最高限額抵
  押權登記迄未塗銷，且債務人仍為乙○○、己○○，有土地及
  建物登記謄本可稽（見本院卷第70、72、74頁），顯見甲○○
  並未完全履行價金之給付義務，而乙○○不僅已移轉房地所有
  權，並仍須負擔前開日盛銀行高達500餘萬元之債務，卻未曾
  為任何異議，殊違常情，由此益徵系爭買賣乃虛偽不實。
(四)按法律關係之存否不明確，致原告在私法上之地位有受侵害之
  危險，而此危險得以對於被告之確認判決除去之者，即得依民
  事訴訟法第247條之規定提起確認之訴（最高法院52年臺上字
  第1922號判例參照）。又按表意人與相對人通謀而為虛偽意思
  表示者，其意思表示無效，民法第87條第1項前段定有明文。
  承前述，系爭買賣乃通謀虛偽意思表示，故被上訴人依民法第
  87條第1項規定訴請確認系爭買賣關係不存在，自屬有據。
(五)次按所有人，對於妨害其所有權者，得請求除去之；債務人怠
  於行使其權利時，債權人因保全債權，得以自己之名義，行使
  其權利，民法第767條中段、第242條前段分別定有明文。又債
  務人欲免其財產被強制執行，與第三人通謀而為虛偽意思表示
  ，將其所有不動產為第三人設定抵押權者，債權人可依侵權行
  為之法則，請求第三人塗銷登記，亦可行使代位權，請求塗銷
  登記（最高法院73年台抗字第472號判例參照）。查己○○目
  前尚欠被上訴人本金117萬9493元及利息、違約金未償；己○
  ○復自承現負債1000多萬元，目前擺地攤月入約2萬多元，乙
  ○○在幼稚園當才藝老師，月入不到1萬元（見本院卷第62頁
  ）；且己○○名下無財產，乙○○名下僅有文喬生物科技股份
  有限公司投資2萬元，亦有稅務電子閘門財產所得調件明細表
  、財團法人金融聯合徵信中心授信資訊可參（見本院卷第43至
  50 頁）。是上訴人乙○○與甲○○為通謀虛偽意思表示，將
  系爭房地所有權移轉登記予甲○○，顯屬無效，且已有害及被
  上訴人對己○○、乙○○之債權。被上訴人主張上訴人乙○○
  怠於行使權利，且被上訴人有保全債權之必要，爰代位乙○○
  請求甲○○塗銷系爭房地所有權移轉登記，即有理由。
五、從而，被上訴人訴請確認上訴人乙○○、甲○○間就系爭房
    地於96年11月1日所為之買賣關係不存在，且上訴人甲○○
    應將系爭房地於96年11月13日以買賣為原因向台北縣汐止地
    政事務所辦理之所有權移轉登記塗銷，洵屬有據，應予准許
    。原審為被上訴人全部勝訴之判決，並無違誤。上訴意旨指
    摘原判決不當，求予廢棄改判，為無理由，應予駁回。
六、據上論結，本件上訴為無理由，依民事訴訟法第449條第1項
    、第78條、第85條第1項本文，判決如主文。
中    華    民    國    97    年    10    月    15    日
                    民事第一庭
                        審判長法  官  張耀彩
                              法  官  林金吾
                              法  官  盧彥如
正本係照原本作成。
不得上訴。
中    華    民    國    97    年    10    月    15    日
                              書記官  鄭兆璋


司法院資訊處製作；財團法人民間司法改革基金會備份。
